【裁判字號】    98,訴,364
【裁判日期】    980311
【裁判案由】    返還不當得利
【裁判全文】
臺灣板橋地方法院民事判決               98年度訴字第364號
原      告  乙○○
訴訟代理人  陳以儒律師
被      告  甲○○
上列當事人間請求返還不當得利事件，本院判決如下：
    主  文
原告之訴駁回。
訴訟費用由原告負擔。
    事實及理由
一、原告主張：兩造分別為被繼承人陳振茂（民國87年6 月6 日
    死亡）之子女，兩造與訴外人陳相洲、陳艷紅、陳艷雲均為
    陳振茂之繼承人，應按繼承人人數平均繼承，且依民法第
    1151 條 、第828 條規定，在分割遺產前，各繼承人對於遺
    產全部為公同共有，且公同共有物之處分及其他之權利行使
    ，應得公同共有人全體之同意。陳振茂之遺產計有台北縣板
    橋市○○段第0000-0000 地號土地（下稱系爭土地）、嘉義
    縣溪口鎮○○○段256 地號土地及存款等財產，並自陳振茂
    死亡之日即87年6 月6 日起由兩造及其他繼承人共同繼承而
    為公同共有，系爭土地目前亦尚未辦理繼承登記。然被告自
    87年6 月6 日起即未得全體公同共有人同意，獨自占有使用
    系爭土地，排除其他公同共有人使用，並將系爭土地出租予
    第三人，據悉每月收取租金新台幣（下同）7 萬元。被告之
    租賃行為未得全體公同共有人之同意，自不得對包括原告在
    內之其他繼承人發生效力，從而，該第三人占有系爭土地之
    行為，對全體公同共有人而言屬無權占有，原告得本於民法
    第767 條規定，請求被告將系爭土地遷讓返還予原告及其他
    全體公同共有人。而被告自87年6 月6 日起未經全體公同共
    有人同意而獨自占有使用系爭土地，係無法律上之原因而受
    有相當於租金之利益，並致原告及其他繼承人受有損害，被
    告自應依不當得利法律關係，返還其所受利益予原告及其他
    公同共有人全體。系爭土地坐落地點交通方便，居住環境佳
    ，經濟繁榮，故依土地法第97條、第105 條規定，主張被告
    所受利益之金額應按土地申報價額年息10% 計算。系爭土地
    面積43平方公尺，每平方公尺申報地價為44,800元，是以房
    屋及土地價值按年息10% 為據，計算最近5 年相當於租金之
    不當得利之數額計963,200 元。又被告自起訴狀繕本送達翌
    日起至返還系爭土地予原告及其他全體公同共有人之日止，
    被告占有使用系爭土地每月所受相當於租金之不當利益為16
    ,053 元 。原告爰依民法第828 條第2 項、第179 條規定，
    訴請被告應返還5 年期間之相當於租金之不當得利共963,20
    0 元及自起訴狀繕本送達之日起按月給付16,053元予原告及
    其他全體共有人等語。
二、按繼承人有數人時，在分割遺產前，各繼承人對於遺產全部
    為公同共有（民法第1151條）；且公同共有人對共有物之處
    分，除法律或契約另有規定外，應得公同共有人全體之同意
    （民法第828 條第2 項），非任何一人所得私擅處分。故如
    非得公同共有人全體之同意，即應由公同共有人全體起訴或
    被訴，其訴訟標的，對於共同訴訟之各人必須合一確定。另
    繼承人有數人時，在分割遺產前，各繼承人對於遺產全部為
    公同共有。民法第1151條定有明文。又除依法律或契約另有
    規定外，公同共有物之處分，及其他權利之行使，應得公同
    共有人全體之同意，觀之民法第828 條之規定甚明。遺產既
    係公同共有，凡公同共有人就公同共有權利為訴訟者，應得
    公同共有人全體之同意。最高法院92年台上字第1535號、80
    年台上字第2172號裁判意旨可為參照。次按公同共有物之處
    分及其他之權利行使，除依其公同關係所由規定之法律或契
    約另有規定外，應得公同共有人全體之同意，觀之民法第82
    8 條第2 項規定自明，是舉凡公同共有物之處分、使用、收
    益、保存及管理行為，或本於所有權對第三人所為之請求，
    苟未得全體公同共有人之同意，即無由其中一人或數人單獨
    行使之餘地。民法第821 條所定分別共有人對第三人所得行
    使之權利，於公同共有之情形，亦無其適用。最高法院著有
    87年台上字第174 號裁判意旨足徵。
三、查，兩造分別為被繼承人陳振茂（87年6 月6 日死亡）之子
    女，兩造與訴外人陳相洲、陳艷紅、陳艷雲均為陳振茂之繼
    承人，陳振茂之遺產除系爭土地外，尚有嘉義縣溪口鎮○○
    ○段25 6地號土地及存款等財產，並自陳振茂死亡之日即87
    年6 月6 日起由兩造及其他繼承人共同繼承而為公同共有，
    系爭土地目前亦尚未辦理繼承登記等事實，業據原告提出兩
    造戶籍謄本、財政部台北市國稅局遺產稅繳清證明書、系爭
    土地之土地登記謄本各1 件可證，堪信為真正。系爭土地既
    為兩造及訴外人陳相洲、陳艷紅、陳艷雲共5 人所公同共有
    ，則依民法第828 條第2 項規定，公同共有物之處分，及其
    他之權利行使，除前項之法律或契約另有規定外，應得公同
    共有人全體之同意。而本件除被告為他造當事人外，原告並
    未取得除被告以外之其他公同共有人即訴外人陳相洲、陳艷
    紅、陳艷雲之同意而逕自單獨提起本件訴訟，此有原告起訴
    狀可憑。經本院發函通知原告請其具狀具體表明原告本件起
    訴是否有得到除被告以外之其他公同共有人全體之同意，如
    已得同意，並應提出證明文件，或應具體表明原告有何事實
    上無法得除被告以外之其他公同共有人之同意而起訴之情形
    ，有本院98年2 月25日板院輔民團98年度訴字第364 號函1
    份在卷足稽（見本院卷第7 頁），該函經原告收受後，原告
    嗣於98年3 月6 日具狀陳稱依院字第1950號解釋、最高法院
    84年度台上字第339 號、38年度台上字第62號判例意旨，本
    件原告訴請被告將其無權占有系爭土地所得不當得利返還共
    有人全體，無由共有人全體提起之必要等語（見本院卷第9
    、10頁之民事陳報狀），而原告並未提出其已得除被告外之
    其他公同共有人之同意而起訴之證明或表明有何事實上無法
    得除被告以外之其他公同共有人之同意而起訴之情形，則依
    民法第828 條第2 項規定及上開說明，原告單獨提起本件訴
    訟，於法未合，自屬當事人不適格。至於院字第1950號解釋
    、最高法院84年度台上字第339 號判例、38年度台上字第62
    號判例，均係就「分別共有」之情形而為闡釋，此觀諸上開
    解釋及判例之內容甚明，與本件公同共有之情形不同，而無
    適用之餘地（參上開最高法院87年台上字第174 號裁判意旨
    所揭），故原告上開民事陳報狀所述，容有誤會，尚非可採
    。
四、從而，本件原告未得除被告外之其他公同共有人之同意而單
    獨起訴，於法未合，當事人之適格有欠缺，法律上顯無理由
    ，本院爰依民事訴訟法第249 條第2 項規定，不經言詞辯論
    ，逕以判決駁回之。
五、結論：原告之訴為無理由，依民事訴訟法第249 條第2 項、
    第78條，判決如主文。
中    華    民    國    98    年    3     月    11    日
                  民事第一庭    法  官  陳翠琪
以上正本係照原本作成
如對本判決上訴，須於判決送達後20日內向本院提出上訴狀
中    華    民    國    98    年    3     月    12    日
                                書記官  簡曉君


司法院資訊處製作；財團法人民間司法改革基金會備份。
